行　政　法　院　判　決　　　　　　　　　　　　　八十七年度判字第二三九五號
　　原　　　告　台灣得意溫控科技股份有限公司
　　代　表　人　甲○○
　　訴訟代理人　陳文郎　律師
　　　　　　　　劉法正　律師
　　被　　　告　經濟部中央標準局
右當事人間因新型專利舉發事件，原告不服行政院中華民國八十七年四月三十日台八
十七訴字第二○○五七號再訴願決定，提起行政訴訟，本院判決如左︰
　　主  文
原告之訴駁回。
　　事  實
緣本件關係人華祐工業股份有限公司於民國八十年五月七日以其「中央空調系統室內
送風機之溫度控制器結構」包含有感溫器、控制電路、操作面板三部分，該三部分各
自獨立以電線連接，控制電路與操作面板之間以電腦通訊電路方式傳送溫度值及控制
訊號，可減少控制電路與操作面板間之連線，且可使用較細之訊號線，因而降低線材
成本及提高配線品質等情，向被告申請新型專利，經編為第00000000號審查
，准予專利，於公告期滿審查確定後，發給新型第六八八○二號專利證書。嗣原告以
本案說明書並未記載實施所必要之電路結構及技術，無法據以實施，不合於實用，有
違核准專利當時專利法第九十五條及第一百零四條第三款之規定云云，對之提出舉發
。案經被告審查，為「本案舉發不成立。」之審定，發給八十六年六月二十七日（八
六）台專（判）○四○二四字第一二五一一三號專利舉發審定書。原告不服，乃循序
提起行政訴訟。茲摘兩造訴辯意旨於次：
原告起訴意旨略謂︰一、原處分、原決定對於本案專利說明揭露性不足之認定，違誤
不當：(一)按得依法申請取得新型專利者，除需首先創作且不得具有專利法第九十六條
各款所列欠缺新穎性及欠缺進步性要件之情事外，尚以必須具有「合於實用」為其首
一要件，故凡具有「欠缺達成新型創作目的之技術手段」或「雖有具體技術手段，但
該新型創作目的顯然難以達成」或「實際上顯然無法實施之新型」等情事者，即為非
合於實用之新型。(二)本案之技術手段乃係在控制電路與操作面板間以電腦通訊電路方
式傳送溫度值及控制訊號，然而所謂「電腦通訊電路方式」乃是一種動作的描述，而
非新型專利所定義「物品之形狀、構造或裝置」者，是以，本案申請新型專利，於法
即有未合；再者，本案並未揭露出其電腦通訊電路的具體電路結構，以及實施該電腦
通訊電路之具體技術內容，因此，本案顯然有違修正前專利法第一百零四條第三款「
說明書或圖式，故意不載明實施必要之事項，或故意記載不必要之事項，使實施為不
可能或困難者」之規定，故原處分以本案說明書及第四圖中已顯示操作面板3 連接二
條電源線及一條傳送線和一條接收線連接至傳輸電路5,審認該部分技術已足供熟悉該
項技藝之人士瞭解，以及原決定以本案說明書之描述及其圖式第四圖即可知，操作面
板連接二條電源及一條傳送線和一條接收線連接至傳輸電路，以傳送溫度值及控制訊
號，另在該第四圖之電路結構方塊圖中已揭露中央空調之溫度控制器結構的必要構件
，如操作面板、感溫器、控制電路、馬達、三通閥等構件，及揭露各構件之連接關係
，據而審認本案「電腦通訊系統」本身即為一種裝置，並具有一定之形狀、構造，為
熟悉該項中央空調技藝之人士所能瞭解其內容且可據以實施．．．云云，審定本案揭
露性已足，並無違反前揭修正前專利法第一百零四條第三款之規定，認事用法即有違
誤不當，再訴願決定未予糾正遞予維持，同有未洽，令人難以心服。(三)次查，熟悉電
子電路技藝之人士均知，所謂電腦通訊電路方式的實施態樣具有很多種方式，廣義的
分類有串列式與並列式兩種，其中又以串列式廣被應用於商業與工業用途，其技術之
演進非常快速，從小至控制元件之間被應用於商業與工業用途，其技術之演進非常快
速，從小至控制元件之間的連結到大至網際網路都屬電腦通訊之範疇，以具體的實施
方式來說，多廣泛使用 EIA-232C、EIA-485、EIA-422、I C、乙太網路、光纖網路等
等，其中EIA-232C、EIA-485、EIA-422等係通用的電腦通訊方式，其硬體基本上都會
用三線或四線來連結，即資料發送線(TX)、資料接收線(RX)以及共線(COM或GND ），
若遙控端具有電源需求，則需再加上電源線(+V ），上述各種電腦通訊方式都是硬體
的定義，在應用上必須同時配合軟體的通訊協定才能完成兩裝置間的通訊，而通訊協
定則因設計不同或產品差異而各有不同的速度別與資料別，即使是相同應用的產品也
會採用不同的設計，該設計可能是硬體線路的不同，或軟體協定的不同，亦或二者皆
不同，由此可知，若不明確指定硬體規格與軟體協定，則可能有多達上百種的電腦通
訊電路的實施態樣，並非實施任何一種習用的電腦通訊電路方式，均可達到與本案相
同之目的，顯然本案於申請專利範圍中僅述該溫度控制器結構之感溫器、控制電路
、操作面板三部分各自獨立，以電線連接，控制電路與操作面板間以電腦通訊電路方
式傳送溫度值及控制訊號，而說明書及其申請專利範圍中完全未揭露係為何種電腦通
訊電路方式，如此，縱為熟習該項技藝者亦難以決定應採何種電腦通訊電路方式，以
及前述電源線、傳送線及接收線與操作面板、傳輸電路間的明確線路連接關係，即使
瞭解該部分技術之原理，仍無法據以實施；再者，原處分及原決定一再指稱本案之電
路方塊示意圖已揭示操作面板連接二條電源線及一條傳送線和一條接收線至傳輸電路
，而審定本案為可行之技術，惟此部分線路關係僅見於附件一舉發審定書中，於本案
說明書及申請專利範圍中卻隻字未提，顯然有代本案為變更實質之嫌，要非公正客觀
。二、訴願決定、再訴願決定對於本案可實施性之認定違誤不當：(一)查，本案說明書
中共揭露有四個圖式，其中圖一、二、三係習知技術，僅有圖四為本案之圖式，然該
圖四事實上僅是其溫度控制器之電路結構方塊流程圖而已，縱然如原決定所指本案第
四圖中揭露有中央空調之溫度控制結構的必要構件（如操作面板、感溫器、控制電路
、馬達及三通閥等構作）以及各構件之連接關係，惟其中並無顯示感溫器、控制電路
、及操作面板等主要構件之詳細電路圖，以及用以連接前述各主要構件之詳細電路接
線圖，本案僅是於說明書當中，藉由該電路結構方塊流程圖說明控制電路與操作面板
間係以電腦通訊電路方式傳送溫度值及控制訊號，達到降低線材成本及提高電線品質
與控溫效果，純屬「原理」方式說明，由於並未於其說明書及圖式當中詳細揭露出具
體可行之電路結構，因此其實際電路之動作為何﹖是否真能達到前述動作與功效，實
不無疑問，且本案就此亦未記載實施所必要之構造與技術手段，實甚明顯。(二)訴願決
定、再訴願決定雖指稱本案第四圖之電路結構方塊圖已揭露中央空調之溫度控制器結
構的必要構件，以及各構件之間的連接關係，相較於說明書中第一、二、三圖之習知
裝置具有功效增進，對於熟悉第一、二、三圖之習知中央空調溫度器技術者，應可瞭
解本案之技術，並可據以實施．．．等等，而認定本案所揭露之第一、二、三圖由於
係屬習知已公開使用之中央空調溫度控制器，因此僅需揭露電路結構方塊圖即可，並
毋需再揭露其詳細電路結構，惟，本案雖係就習知中央空調溫度控制器作一改良而申
請新型專利，但由第四圖之本案電路結構方塊圖與第一、二、三圖習知電路結構方塊
圖相較下，本案各構件的線路連接關係已與習知構件的線路佈置方式不同，而本案並
未進一步揭露控制電路、操作面板、傳輸電路等主要構件之電路圖是否與習知相同，
不無疑問，而本案能否據以實施，必須再就其詳細電路是否真能執行正常功能方為一
完整之創作，並不能僅單從電路結構方塊圖之改變，即論斷其實際電路結構能正常作
動，況且本案第四圖所示與其說明書並無法彼此契合，亦即本案說明書中控制電路的
標號為2 ，第四圖中標號2 所指係為一虛線大方塊，因此由該圖所示可知，標號為2
的「控制電路」係包含有傳輸電路、控制電路、直流電源、類比＼數位轉換器，顯然
同一圖中卻有兩個控制電路，換言之，控制訊號之傳輸動作究係如第四圖所示透過傳
輸線先將訊號傳至傳輸電路，再由傳輸電路送給位於天花板上之控制電路執行控制動
作﹖亦或如本案說明書所述係透過傳輸線直接送給位於天花板上之控制電路執行控制
動作﹖是知，本案說明書之描述與第四圖所示顯有矛盾不合理之處，縱為熟悉該項技
藝之人士亦難以判斷應以本案說明書或圖式為準而據以實施，故原處分僅以本案之電
路結構方塊圖與習知中央空調溫度控制器之電路結構方塊圖比較，即斷定本案確實可
據以實施，而具實用性，並較習知中央空調溫度控制器具功效增進，顯非允當。三、
綜上所陳，原告以本案所據為特徵之電腦通訊電路固如原決定所指其本身即為一種「
裝置」，惟該「裝置」的形狀、構造並未見於本案申請專利範圍及圖式中，顯然於本
案申請專利範圍中所提的電腦通訊電路乃是一種動作的描述，而非就物品之形狀、構
造、或裝置之改良，不符修正前專利法所定義之新型要件，而原處分及原決定固指本
案之操作面板連接二條電源線及一條傳送線和一條接收線連接至傳輸電路，以傳送溫
度值及控制訊號，然而，於本案說明書及申請專利範圍當中對於此部分卻隻字未提，
顯然有代本案為變更實質之嫌，要非客觀公允，容或本案係就習知中央空調溫度控制
器作一改良而申請新型專利，但由第四圖之本案電路結構方塊圖與第一、二、三圖習
知電路結構方塊圖所示相較下，本案各構件的線路連接關係已與習知構件的線路布置
方式不同，而本案並未進一步揭露控制電路、操作面板、傳輸電路等主要構件之詳細
電路圖，因此，前述該等構件之電路圖是否與習知相同，不無疑問，縱為熟悉此項技
藝之人士亦難以據此而具體實施，進而達到與本案預期具有減少線材成本之目的功效
，況本案第四圖所示與其說明書並無法彼此契合；再者，本案於其說明書及圖式中所
記載之技術手段，已如前所述而於實際實施上顯然難以達成，亦應有違修正前專利法
第一百零四條第三款「說明書或圖式，故意不載明實施必要之事項，或故意記載不必
要之事項，使實施為不可能或困難者」之規定，原處分認事用法不當，實甚明顯，訴
願決定與再訴願決定未為糾正而遞予維持，亦屬未當，均為原告所不服；為此，敬請
判決均予撤銷等語。
被告答辯意旨略謂︰起訴理由稱本案不合實用性且說明書揭露不足，並未載明實施必
要之事項，無法據以實施，實為尚未完成之創作云云。惟由本案說明書之描述及其圖
式第四圖可知，操作面板連接二條電源及一條傳送線和一條接收線連接至傳輸電路，
以傳送溫度值及控制訊號；另在第四圖之電路結構方塊圖已揭露中央空調之溫度控制
器結構的必要構件，如操作面板、感溫器、控制電路、馬達、三通閥等構件，及揭露
各構件之連接關係，是本案說明書之記載對於熟悉該項中央空調技藝之人士均可瞭解
其內容並可據以實施，前揭理由自不足採。綜上所述，被告所為本案舉發不成立之審
定並無違法，本案原告之訴無理由，敬請予以駁回等語。
　　理  由
按凡對於物品之形狀、構造或裝置，首先創作，合於實用之新型者，得依本法申請專
利，為當時專利法第九十五條所規定。又核准專利之新型，任何人認有違反當時專利
法第九十五條至第九十七條規定，或說明書或圖式，故意不載明實施必要之事項，或
故意記載不必要之事項，使實施為不可能或困難，應撤銷其新型專利權者，依同法第
一百十條準用第六十一條規定，得附具證據向專利局舉發之；從而有無應撤銷新型專
利權之情事，依法應由舉發人附具證據供查。本件原處分係以由本案說明書及第四圖
可知，本案之操作面板連接二條電源及一條傳送線和一條接收線連接至傳輸電路，以
傳送溫度值及控制訊號之技術，為熟習該項技藝之人士均可瞭解，且本案第四圖之電
路結構方塊圖已揭露中央空調之溫度控制器結構之必要構件（如操作面板、感溫器、
控制電路、馬達、三通閥等構件）及各構件之連接關係，與說明書第一、二、三圖之
習知裝置相較，本案可將感溫器、控制電路、操作面板各自獨立，並減少線材成本，
具增進之功效，熟習第一、二、三圖之習知中央空調溫度控制器技術者應可瞭解本案
之技術，並可據以實施，原告未舉出本案說明書何處不能達成其技術、功效及目的，
或何處違反電路及空調系統之基本理論，致使本案不能據以實施，乃為本案舉發不成
立之審定，揆諸首揭規定，洵無不合。原告起訴為前開主張，惟查本案之特徵係將系
爭新型專利分成感溫器、控制電路、操作面板三部分，各部分各自獨立而以電線連接
，雖該溫度控制器結構，類似其架構者甚多，惟本案於八十年間申請，自當以當時技
術水準為判斷是否符合專利要件依據；原告所稱：「所謂『電腦通訊電路方式』乃是
一種動作之描述，並非新型專利所定義就『物品之形狀、構造或裝置首先創作合於實
用』者」云云，事實上「電腦通訊電路」本身即為一種裝置，已具形狀、構造含意，
原告所稱應非可採。本案具有功效增進要件，對於熟悉中央空調之技術者，已足以表
達其結構特徵，並據以實施等情，業經訴願機關經濟部函請工業技術研究院機械工業
研究所審查認原處分所為「本案舉發不成立」之審定，並無違誤，有八十六年十月三
十日（八六）工研機審字第一一二一號函附審查意見書在可稽，其所提審查意見分
析詳盡，見解客觀，堪以採憑。原告謂本案不合實用性且無法據以實施云云，核係一
己主觀之見，尚非可採。本件原處分核無違誤。一再訴願決定遞予維持，俱屬妥適。
原告起訴論旨，為無理由，應予駁回。
據上論結，本件原告之訴為無理由，爰依行政訴訟法第二十六條後段，判決如主文。
中    華    民    國     八十七      年     十一     月     二十七      日
                    行 政 法 院 第 四 庭
                                審 判 長 評  事      葉  振  權
                                         評  事      吳      仁
                                         評  事      吳  錦  龍
                                         評  事      林  家  惠
                                         評  事      吳  明  鴻
右  正  本  證  明  與  原  本  無  異
                                         法院書記官  張  惠  美
中    華    民    國     八十七      年     十二     月       二        日
